【裁判字號】    91,重上更(三),262
【裁判日期】    920514
【裁判案由】    常業重利
【裁判全文】
臺灣高等法院臺中分院刑事判決            九十一年度重上更(三)字第二六二號
      上  訴  人
      即  被  告  丙○○
      選任辯護人  楊玉珍
右上訴人因常業重利案件，不服臺灣臺中地方法院中華民國八十五年三月八日第一審
判決（民國八十四年度訴字第二八八八號，起訴案號：臺灣臺中地方法院檢察署民國
八十四年度偵字第一○八二一號），提起上訴，復經台灣台中地方法院檢察署移
案審理（八十五年度偵字第一七九九七號），經判決後，由最高法院第三次發回更審
，本院判決如左：
      主  文
原判決關於丙○○部分撤銷。
丙○○共同以犯重利罪為常業，處有期徒刑拾月。
      事  實
一、丙○○與康仲賀（業經本院前審判處罪刑確定在案）係兄弟，二人基於牟取重利
    之犯意聯絡，於民國（下同）八十二年間在臺中市○○路一一八號一樓，以順安
    汽車商行之名義，共同經營金錢貸放業務，並以之為生，即以提供汽車行照、車
    籍資料、身分證及車輛來源證件等為擔保，並要求借款人簽具借款金額之本票、
    汽車出借切結書、委託切結書及車輛買賣合約書等資料，於借款人無力清償時，
    即須讓售各該車輛之方式，利用不特定人急需款項之際而貸與金錢。(1)、於八十
    二年四月間，廖祚村因其子受傷急需醫藥，乃前去順安汽車商行向丙○○貸款新
    臺幣（下同）四萬元，其利息計算為每一萬元收取月息一千二百元（年息百分之
    一百四十四，實際取得之利息不詳）。(2)、於八十三年三月間丁○○因急需資金
    週轉，至順安汽車商行向丙○○貸款十八萬元，亦以相同方式計息（實際取得之
    利息約十六萬元），而取得與原本顯不相當之重利，嗣於八十四年一月二十四日
    為法務部調查局臺中縣調查站查獲。(3)、於八十五年六月二十六日戊○○因急需
    資金週轉，至臺中市○○路一一八號一樓，向丙○○貸款二十萬元，約定借款期
    間三個月，每月利息一萬八千元，利息共五萬四千元先自本金扣除，而取得與原
    本顯不相當之重利，嗣於八十五年九月二十日為台中縣警察局東勢分局警員查獲
    。
二、案經法務部調查局台中縣調查站（下稱台中縣調查站）移送臺灣臺中地方法院檢
    察署檢察官偵查起訴及函送本院併辦審理。
      理  由
一、訊據上訴人即被告丙○○（下稱被告）丙○○否認有何常業重利犯行，辯稱：伊
    經營順安汽車商行，丁○○來賣車，伊貸予十五、六萬元，已繳二期利息，每月
    一萬元之利息為一千元，並非一千二百元，而廖祚村當時係將車典當於當舖四萬
    元，要求伊代為贖車，並同意車贖回後出售予伊，嗣車贖回，廖祚村卻將車開走
    ，一去不返；至於戊○○部分，伊先借戊○○二十萬元，沒有拿利息，過了半年
    ，戊○○又再借二十萬元，伊就算利息，但沒有以七、八分計算云云。經查：(一)
    、被告於原審已供陳：曾於順安汽車商行經營放款業務，貸款予需款孔急之不特
    定人之情節屬實（見原審卷第二十三、三十、三十一頁），而廖祚村、丁○○確
    曾以汽車向順安汽車商行分別借款四萬元、十八萬元，利息約定為每萬元每月一
    千二百元，即日息四角，年息百分之一百四十四等情，亦分據證人廖祚村、丁○○分別於台中縣調查站調查時及原審證述在卷，其中證人廖祚村於台中縣調查站
    供稱：「八十二年四月間，我以名下之裕隆一三００ｃｃ車（車號000－00
    00）向順安汽車商行進行汽車融資貸款，當時丙○○在要求我將該轎車開順安
    汽車商行予渠評估後，康某表示該轎車僅有四萬元之貸款額度價值，康某要求我
    將該轎車之行車執照、車主聯等資料供渠抵押，且要求我簽立汽車買賣合約書、
    委託切結書等資料以供渠保全債權，前述融資貸款之利息計算，係以四角利為計
    算，亦即每一萬元每個月應付一千二百元之利息，每月之下旬（月二十日前後）
    由我直接至該商行繳付」等語甚明（見偵字第一○八二一號偵查卷第十頁反面至
    第十一頁），其於原審亦供證：是借錢，調查局所言是真實的，伊向被告借款四
    萬元，利息為四萬元每月一千二百元等情（見原審卷第三十二頁反面至三十三頁
    ），又原審八十二年度自字第八二三號被告自訴廖祚村詐欺案，被告在該案中亦
    自承廖祚村向伊借款四萬元無訛，復有該自訴案卷所附本票、車號000－00
    00汽車行車執照等影本可稽，經本院本審調借上開自訴卷宗核閱無訛，被告確
    係借款與廖祚村收取牟重利營生無訛。至於廖祚村另外於檢察官偵查中係供稱：
    賣車給上訴人，未付利息，當時係委託其弟弟處理云云（見偵字第一○八二一號
    偵查卷第五十三至五十四頁），於原審供稱：將汽車交由其弟轉賣予被告四萬元
    云云（見原審卷第三十二頁反面），核與前開事證不合，無非臨訟圖卸被告刑責
    而為迴護之詞，非可據為有利被告之認定。被告放款收取之利息，為每一萬元每
    月月息一千(二)、證人丁○○於台中縣調查站亦供稱：「八十三年三月間，我當時
    因急需金錢週轉，乃以我名下之福特二０００ｃｃ車（車號ＧＦ－四六四六）向
    順安汽車商行辦理汽車融資貸款，當時丙○○要求我將汽車駛到順安汽車商行予
    渠估價後，康某表示該轎車可貸款一十八萬元之額度價值，乃要求我提供該轎車
    之車主聯、汽車行照及我個人之身分證正本等資料供渠抵押，另要求我簽立十八
    萬元本票、汽車買賣合約書、委託切結書等資料以供渠質押並保全債權，前述融
    資貸款之利息計算，係以四角利為計算，亦即每一萬元每個月應支付一千二百元
    之利息，每半個月繳付利息一次，均由我直接至該商行繳付．．．前述汽車融資
    貸款，在八十三年十月間止，我計約已繳付逾十六萬元之利息予丙○○之順安汽
    車商行」等語甚明（見偵字第一○八二一號偵查卷第十二頁反面至第十三頁），
    其於原審亦為相同借款情節之證述（見原審卷第六十六頁反面至六十七頁），並
    有汽車新領牌照登記書、臺灣省公路局自行收納款項收據汽車行車執照收據、燃
    料使用費繳款書、保險單、汽車過戶申請登記書、汽車買賣合約書（八十三年三
    月四日）、汽車出借切結書（八十三年三月四日）、委託切結書（八十三年三月
    四日）、臺北縣政府營利事業登記證、貨物稅完稅證、福特公司汽車出廠證明（
    原文）、進口證明書等附卷可稽（見扣案證物編號二十六）。因此，被告亦確實
    借款與丁○○，收取高額利息無訛。至於證人丁○○於本院本審囑託台灣士林地
    方法院訊問時，證稱：伊係將汽車賣給被告，並未向被告借錢，亦無給付利息之
    問題云云（見本院本審卷第六十六、六十七頁），與其前開證詞及扣案證物實情
    不符而有出入，非可據為有利被告之認定(三)、參以同案被告康仲賀在順安汽車商
    行亦有辦理放款事宜，已據證人即房東之子柯孟宗陳明在卷（見偵字第一○八二
    一號偵查卷第六頁），同案被告康仲賀於偵查中並不諱言其於調查局人員前往該
    商行搜索時，拒不開門而逃逸之情（見偵字第一○八二一號偵查卷第五十五、八
    十四、八十五頁），若其未與被告共同放款業務牟利，何須逃逸？是被告所辯未
    經營重利放款，係卸責之詞，不足採信。被告放款收取之利息，為每一萬元每月
    月息一千二百元，年息為百分之一百四十四，衡之目前國內經濟狀況，較之一般
    債務之利息，顯有特殊之超額，且證人廖祚村於本院本審證稱：伊作木工，因其
    子受傷緊急事故，需款四萬五千元，乃有本件之綠起等情（見本院本審卷第五十
    七頁），證人丁○○於台中縣調查站亦證述：因急需金錢週轉，才以汽車質借金
    錢等情（見偵字第一○八二一號偵查卷第十二頁反面），其等均陳稱係因缺錢急
    需，不得已而接受高利貸款，關於同案被告康仲賀部分，業經判處罪刑確定在案
    ，被告有常業重利之犯行，洵堪認定。(四)、證人戊○○於台中縣警察局東勢分局
    警訊中證稱：「我共向丙○○借貸了二十萬元，我是從八十五年六月二十六日向
    他借貸，所以從該日計算。償還日期為八十五年九月二十六日。我向丙○○借貸
    二十萬元，利息是每月一期，一期一萬八千元，至今共付他利息五萬四千元整，
    但實際我借貸二十萬，丙○○只拿了一十四萬六千元給我而已。如到期我未償還
    丙○○該筆款項或未付利息，我被丙○○做為抵押的車子會被丙○○過戶到他名
    下１，因為當時他已叫我事先簽具一張汽車合約買賣讓渡書」等語（見偵字第一
    七九九七號偵查卷第十七頁反面），其於偵查中亦證稱：伊有向被告借款二十萬
    元，地點在台中市○○路，以汽車一輛及簽發本票一張為擔保，利息每月為一萬
    八千元，先扣三個月利息五萬四千元等語（見同上偵查卷第九十二頁），又於前
    審證稱：因生意需要週轉，向上訴人借款二十萬元，一個月利息為一萬八千元等
    情（見本院上訴審卷第一七八頁），所證述情節均一致，參被告於本院前審供承
    認有借款給戊○○及收取利息無訛（見本院上訴審卷第一七九頁），並有本票影
    本乙紙在卷可憑（見同上偵查卷第一二０頁反面）。依被告借貸與戊○○之上開
    金額計算，其年利率已高達百分之一百零八，被告亦有無乘戊○○急迫之際貸以
    金錢，而取得與原本顯不相當之重利明確。(五)、本件事證明確，被告所否認與辯
    解，無非卸責飾詞，核無可採，其犯行堪予認定，應依法論科。至於扣押證物編
    號二十九之二有關王新有等人收入金額記載之資料（八十年九月三十日起至八十
    三年一月二十一日止），並無廖祚村、丁○○之資料，訊之被告於本院供稱此部
    分之資料，大概係買賣車子或出借車子之款項云云，此部分應與本案無涉；證人
    戊○○經本院本審按址傳喚已遷移不明而未能到庭作證，均附予敘明。
二、被告利用汽車商行，長期對不特定人於急迫之際貸與金錢，而收取與原本顯不相
    當之重利，顯以犯重利罪為常業，雖被告辯稱有其他職業，但常業重利並不以收
    取重利為其唯一職業為必要。核被告所為，係犯刑法第三百四十五條之常業重利
    罪。又被告與同案被告康仲賀彼此間，互有犯意聯絡及行為分擔，為共同正犯。
    被告所為事實欄(3)被害人戊○○部分之犯行，雖未經起訴，惟此部分與起訴論罪
    部分有常業犯實質上一罪關係，為起訴效力所及，復經檢察官移送併案審理，本
    院自得依法併究。原審對於被告予以論科，固非無見，惟查：原判決中誤認被告
    每萬元每月收取二百四十元之利息，屬於重利行為及牟取之重利達二千八百餘萬
    元，並誤認貸款予江木明亦屬重利之情形（理由詳如后述）；對於被告所為事實
    欄(3)被害人戊○○部分之犯行，與起訴論罪部分有常業犯實質上一罪關係，為起
    訴效力所及，原審未及併案審理，均有未洽，被告上訴否認犯罪，雖非可取，惟
    原判決既有上述可議之處，即屬無可維持，仍應由本院將判決關於被告部分予以
    撤銷改判。爰審酌被告犯罪之動機、手段、所生之危害及犯後飾詞不肯坦承等一
    切情狀，量處如主文第二項所示之刑。扣案之現金簿等物，因非屬違禁物，亦無
    從證明為犯罪所得之物，均不予宣告沒收。
三、公訴意旨另以：被告丙○○與同案被告康仲賀自八十年五月起至八十四年一月二
    十四日止，以順安汽車商行之名義經營地下錢莊業務，先後數百次，每放款一萬
    元收取月息一千二百元，先後共計貸放金額為九千零六十三萬五千七百零一元，
    收得利息為二千八百八十七萬零七百九十四元，認有常業重利罪嫌云云。惟按犯
    罪事實應依證據認定之，無證據不得推定其犯罪事實，刑事訴訟法第一百五十四
    條定有明文；又認定不利於被告之事實，須依積極證據，苟積極證據不足為不利
    於被告事實之認定時，即應為有利於被告之認定，更不必有何有利之證據，最高
    法院三十年上字第八一六號亦著有判例。經查：(一)、公訴人雖指被告牟取重利為
    二千八百八十七萬零七百九十四元，貸放次數先後達數百次等情，然而，上開貸
    款之金額究竟各貸放於何人？各收取利息若干？每筆貸款如何計息，是否均與原
    本顯不相當，並未據公訴人一一舉出資料以供審酌。證人即中區國稅局臺中縣分
    局承辦人許文榮於本院前審亦證稱：因帳冊詳目不清，無法區分其中含意，故不
    知利率為多少云云（見本院更二審卷第七十四、七十五頁），且被告於原審及本
    院前審供稱：其貸放金錢，長期的一年以上，利息是百分之二十，例如借十萬元
    ，一年到期要付十二萬元（本息），短期的是八分利，一萬元的利息每月二百四
    十元（見原審卷第三十一頁；本院上訴審卷第二十一頁），依其所供，則除上開
    貸放予廖祚村、丁○○部分外，被告長期貸款所收取之利息並未逾越民法第二百
    零五條規定之約定利率上限，顯難構成重利罪責，其短期貸款利息部分，依目前
    國內經濟狀況，如為每萬元每月二百四十元利息，並無特殊之超額情形，亦難構
    成重利罪責。準此，證人江木明於原審證稱：其借款十萬元，一個月付息二千五
    百元等情（見原審卷第八十七頁反面），即不能認為係重利。(二)、至於被告夥同
    林三元、劉瑋順共同經營信安當舖，貸放三百五十萬元予甲○○部分，經檢察官
    偵查結果（台灣台中地方法院檢察署八十五年度偵字第一七九九七號），依據告
    訴人甲○○之供述，認其中二百五十萬元部分，告訴人甲○○實際上並未支付利
    息，而刑法第三百四十四條之重利罪係結果犯，並無處罰未遂犯之規定，此部分
    自難論以重利罪責，有該偵查案號檢察官不起訴處分書影本在卷可稽（見本院更
    二審卷第一一二頁），是此部分亦不成立重利罪。被告此部分所為，既不能認為
  係重利，原應為無罪諭知，因公訴人認與前開有罪部分有常業重利之實質上一罪
    關係，故不另為無罪之判決。
據上論斷，應依刑事訴訟法第三百六十九條第一項前段、第三百六十四條、第二百九
十九條第一項前段，刑法第三百四十五條、第二十八條，罰金罰鍰提高標準條例第一
條前段，判決如主文。
本案經檢察官乙○○到庭執行職務。
中      華      民      國    九十二    年      五      月     十四     日
                                   臺灣高等法院臺中分院刑事第七庭
                                         審判長法  官  林  榮  龍
                                               法  官  黃  日  隆
                                               法  官  江  錫  麟
右正本證明與原本無異。
如不服本判決應於收受送達後十日內向本院提出上訴書狀，其未敘述上訴之理由者並
得於提起上訴後十日內向本院補提理由書（均須按他造當事人之人數附繕本）。
                                               書記官  陳  振  海
中      華      民      國    九十二     年      五       月    十五    日
附錄本案論罪科刑法條：
刑法第三百四十五條：
以犯前條之罪為常業者，處五年以下有期徒刑，得併科三千元以下罰金。
                                                                        Ｆ


司法院資訊處製作；財團法人民間司法改革基金會備份。
